臺灣臺南地方法院民事裁定　　　　　　100年度消債聲字第4號
債　務　人　　湯炳基
上列當事人因消費者債務清理條例聲請免責事件，本院裁定如下
：
    主  文
債務人湯炳基不免責。
    理  由
一、本件債務人聲請更生，前雖經本院以97年度消債更字第817
    號裁定自民國97年12月10日12時起開始更生程序，惟因債務
    人提出之更生方案未能依消債條例第59條、第60條等規定獲
    得債權人會議之可決，且本院審酌後，認尚未符合由法院逕
    以裁定認可更生方案之要件，而經本院以99年度消債清字第
    22號裁定自99年4月30日下午5時開始清算程序，因債務人之
    財產不敷清償財團費用及財團債務，復經本院以99年度司執
    消債清字第24號裁定終止清算程序，先此敘明。
二、按債務人有下列各款情形之一者，法院應為不免責之裁定，
    但債務人證明經普通債權人全體同意者，不在此限：一、於
    7年內曾依破產法或本條例規定受免責；二、隱匿、毀損應
    屬清算財團之財產，或為其他不利於債權人之處分；三、捏
    造債務或承認不真實之債務；四、因浪費、賭博或其他投機
    行為，致財產顯然減少或負擔過重之債務，而生開始清算之
    原因；五、於清算聲請前1年內，已有清算之原因，而隱瞞
    其事實，使他人與之為交易致生損害；六、明知已有清算原
    因之事實，非基於本人之義務，而以特別利於債權人中之1
    人或數人為目的，提供擔保或消滅債務；七、隱匿、毀棄、
    偽造或變造帳簿或其他會計文件之全部或一部，致其財產之
    狀況不真確；八、故意於財產及收入狀況說明書為不實之記
    載，或有其他故意違反本條例所定義務之行為，消費者債務
    清理條例（下稱消債條例）第134條定有明文。又參酌消費
    者債務清理制度，並非縱容債務人奢侈浪費，使債務人恣意
    消費所造成之債務，轉嫁由債權人負擔，而係為妥適調整債
    務人與債權人及其他利害關係人間之權利權人獲得公平受償
    ，並謀求債務人經濟生活之重建復甦機會而設。倘債務人於
    聲請清算前之相當期間內，利用信用金融之機會，恣意為非
    屬通常生活所需之鉅額消費或作奢侈性、浪費性之消費，而
    不在意日後履行債務之清償能力，則於此情況下，若允許債
    務人得藉由消費者債務清理條例中之免責制度，以規避其應
    負擔之償還責任，不僅破壞社會經濟之公平交易秩序，亦容
    易肇致道德危險，顯非消費者債務清理條例之立法原意。從
    而，債務人免責制度之正當性，自須立基於保障誠實勤勉債
    務人之經濟生活重建復甦之目的。經查：
（一）本院審視債務人之消費記錄及借貸情形，債務人積欠債務
      主因係於91年、92年、93年、94年間向各家債權銀行申辦
      信用貸款及使用信用卡、現金卡預借現金，致債務累加，
      終致無法清償。債務人雖稱：其自91年後因公司發生財務
      危機倒閉而失業，隨後開始販賣汽車油品，收入不穩定，
      又因母親年長經常生病，需要支出醫藥費用，導致以卡養
      卡欠下大筆債務云云。惟債務人於91年9月30日前任職大
      發汽車服務廠，每月底薪與獎金約為新台幣（下同）38,0
      00元至400,000元，為債務人所自陳；而債務人92年至94
      年所得收入分別為407,359元、298,233元、292,044元，
      有稅務電子閘門財產所得調件明細表可稽，債務人此期間
      平均每月收入約為27,712元｛計算式：（407,359＋298,2
      33＋292,044）÷3÷12＝27,712元，元以下四捨五入｝。
      債務人雖表示每月支出為35,000元，惟上開金額尚包含房
      貸約17,000元，而房貸係於94年5月後始發生之債務，是
      以債務人91年至94年4月間每月生活必要支出約為18,000
      元；縱以債務人於前置協商時所稱25,685元為其每月生活
      必要支出，債務人上開期間之收入均應足以支應生活必要
      支出，然債務人卻仍多次預借高額現金，復未能舉證說明
      上開預借現金具有急迫性及必要性，應堪認債務人有任意
      擴張信用及浪費之情事。
（二）債務人另稱以信用卡、現金卡預借現金購買直銷產品，然
      債務人於為上開行為時，應衡量己身之業績能力，量入為
      出，樽節消費，詎債務人在其所得及資金不多之情況下，
      仍藉收取高額利息及手續費用之銀行信用卡、信金卡輕率
      舉債，以舉債之方式從事經濟活動，已明顯超過債務人之
      經濟能力及一般人之生活所必須；且債務人心存僥倖，希
      冀以一時之投資博取利益，未以過去實證考量投資收益之
      或然率，亦未有預定收入以詳實擬定償還計畫，僅係先行
      花費而以射倖心態從事投資，難脫投機之嫌。故本院認債
      務人於財務困窘之際，仍進行非經濟能力所能負擔之直銷
      交易，未量入為出，其消費金額顯與其收入並不相當，難
      認債務人全然係為基本必要生活及增加收入所必要，其憑
      藉高風險冀求牟利之交易活動，致債務持續增累，核與消
      債條例第134條第4款所稱：「浪費、賭博或其他投機行為
      ，致財產顯然減少或負擔過重之債務」等不免責事由相當
      。再者，債務人既已預見其負債累累且入不敷出，自應謹
      慎消費、撙節開支，以求致力還款於各債權人，惟債務人
      卻未衡量自身之償債能力，合理評估收入與支出狀況，猶
      於94年5月間向銀行借款購屋，終致負擔過多債務而不能
      清償，亦難謂無浪費、投機行為。
（三）消債條例第132條之立法目的，乃在於避免因一時陷於經
      濟困難者喪失繼續生活之意志與希望，而賦予其經濟上重
      建更生之機會，然並非保障生活奢侈之人能夠藉此制度免
      除積欠之債務；且債務人於償債期間，為求債務之順利清
      償，本應忍受較其原本生活水準、甚至較一般社會大眾之
      生活水準，更為節儉、清貧之生活，此不僅為一般社會觀
      念所知悉，更為債務人於借貸之初即能預期。本件債務人
      不思及此，於非急迫情況下聲請使用多家信用卡、現金卡
      ，且在未完全清償先前所積欠之現金卡、信用卡等債務之
      情形下，又利用預借現金或信用卡消費之方式致迅速累積
      債務，並於預見其負債累累且入不敷出情況下，仍向銀行
      借款購買房屋，其財務之操作，遠逾其收入及經濟狀況，
      完全未考量日後履行債務之清償能力，顯係將自身消費、
      借貸之風險全部轉嫁由債權人承擔，難謂非投機之行為，
      則於債務人有浪費、投機之情況下，若允債務人得藉由消
      費者債務清理條例之免責制度，以規避其應負擔之償還責
      任，顯與該制度係為保障誠實勤勉之債務人經濟生活之重
      建復甦之立法目的有違。
三、綜上所述，本件債務人確因浪費、投機行為而負擔過重之債
    務，並致無力清償債務而生清算之原因，則依前揭消債條例
    第134條第4款規定，應裁定債務人不免責。至於消債條例第
    135條規定債務人於具備第134條各款不免責事由且情節輕微
    者，復兼顧債權人全體受償情形及權衡其他情狀，認於適當
    情形，法院亦得為免責裁定。然本件債務人既因浪費、投機
    情事，致債務持續累積達248萬餘元，即難認情節輕微，且
    債權人萬泰商業銀行股份有限公司、大眾商業銀行股份有限
    公司、臺灣新光商業銀行股份有限公司、中國信託商業銀行
    股份有限公司、台新國際商業銀行股份有限公司、永豐商業
    銀行股份有限公司、臺灣土地銀行股份有限公司、遠東國際
    商業銀行股份有限公司、國泰世華商業銀行股份有限公司均
    表明不同意債務人免責，有上開債權人之陳報狀在卷可參，
    則依上說明，本件債務人應不予免責，爰裁定如主文。
中    華    民    國   100    年    5     月    2     日
                      民事第三庭法  官  杭起鶴
上為正本係照原本作成。
如不服本裁定，應於裁定送達後10日內，以書狀向本院提出抗告
，並繳納抗告費新臺幣1千元。
中    華    民    國   100    年    5     月    2     日
                            書  記  官  高惠美